臺灣屏東地方法院刑事判決　　　　　　　 96年度選訴字第2號
公　訴　人　臺灣屏東地方法院檢察署檢察官
被　　　告　戊○○
選任辯護人　庚○○律師
被　　　告　丙○○
上列被告等因違反公職人員選舉罷免法等案件，經檢察官提起公
訴（95年度選偵字第35號），本院判決如下：
    主  文
戊○○對於有投票權之人，交付賄賂，而約其投票權為一定之行
使，處有期徒刑年陸月，褫奪公權肆年。
丙○○有投票權之人收受賄賂，而許以其投票權為一定之行使，
處有期徒刑月，如易科罰金，以銀元佰元即新臺幣玖佰元折
算壹日，褫奪公權貳年，收受之賄賂新臺幣伍佰元沒收。
    事  實
一、戊○○為使不知情之屏東縣內埔鄉第18屆鄉民代表第4 選區
    登記第6 號之候選人張金土順利當選，竟基於對有投票權人
    交付賄賂而約其投票權為一定行使之犯意，於95年6 月2 日
    19時許，至屏東縣內埔鄉○○村○○路12號，將新臺幣（下
    同）500 元之賄賂交予有投票權人丙○○，並要求丙○○於
    鄉民代表選舉時就其擁有之投票權為投票予張金土之一定行
    使，而丙○○則收受戊○○所交付之賄賂，並許投票予張金
    土之投票權一定行使，嗣於95年6 月6 日16時20分許，為檢
    察官指揮警方循線查獲，並在丙○○之上開住處扣得其所收
    受之賄賂現金500 元。
二、案經屏東縣警察局報請臺灣屏東地方法院檢察署檢察官偵查
    起訴。
    理  由
一、被告丙○○雖於偵查中及本院審理時否認其於警詢時關於被
    告戊○○於95年6 月2 日19時許在其住處，交付賄款500 元
    要求其投票予張金土之陳述之真實性，惟查，證人即偵辦本
    案之員警乙○○於本院審理時結證稱：查獲此案是收到檢舉
    信函後報請檢察官指揮偵辦，渠等去找檢舉人丁○○想確認
    檢舉內容有無證據可以提供，95年6 月5 日15時30分請丁○○到辦公室製作筆錄，他告訴渠等確定有人收到錢，就說是
    戊○○在屏東縣內埔鄉○○村○○路12號向丙○○買票500
    元，渠等到丙○○家時，他坐在他家外面，渠等詢問丙○○
    有人檢舉他收受賄選金500 元，丙○○承認說有拿到錢但是
    還沒有花，他就從他家裡拿出500 元，說是戊○○給他賄選
    的金錢，後來500 元有扣案，查獲當天丙○○有到隊上製作
    筆錄再移送地檢署，沒有對丙○○刑求逼供，因為他有一點
    年紀，渠等只有請他老實陳述，筆錄有依照丙○○的陳述記
    載，丙○○有說戊○○住何處，請戊○○到場時也有給丙○○確認過，渠等問丙○○時，他自己陳述上星期五這個時間
    ，筆錄中括號內的日期是渠等比對日曆，沒有對丙○○提示
    收受賄款時間，整份筆錄只有提示戊○○姓名及500 元，其
    他關於收受時間、投票對象都是丙○○自己陳述，在警局戊○○的口卡及本人都有給丙○○看過，當時是給丙○○看戊○○口卡及相片並請他在上面簽名，當時丙○○說是相片上
    的人拿錢給他等語（見本卷第42頁反面至第45頁），又被告
    丙○○於警詢陳述時答話語氣平順，其警詢錄音帶係連續無
    中斷，經本院就其警詢錄音帶製作成譯文（見本院卷第124
    頁以下），該譯文與警卷內之警詢筆錄內容相差無幾，且因
    被告丙○○不識字，故詢問之員警於警詢筆錄製作完成前，
    曾將該筆錄一字一句覆頌供被告丙○○確認筆錄之記載是否
    與其所述之意相符，而被告丙○○斯時亦未對筆錄內容表示
    任何異議，自已足擔保該等筆錄之真實性，參以詢問之員警
    對被告丙○○詢問前均已依刑事訴訟法第94條、第95條、第
    100 條之1 第1 項之規定，確實為人別訊問，告知其依法應
    有之權利，並全程連續錄音等情，有被告丙○○之警詢錄音
    帶及警詢筆錄在卷足稽，足認被告丙○○之警詢筆錄係出於
    自由意思而非不正之方法，則被告丙○○之警詢筆錄自有證
    據能力。再被告以外之人（包括證人、鑑定人、告訴人、被
    害人及共同被告等）於檢察事務官、司法警察官或司法警察
    調查中所為之陳述，與審判中不符時，其先前之陳述具有較
    可信之特別情況，且為證明犯罪事實存否所必要者，得為證
    據，刑事訴訟法第159 條之2 定有明文，而證人於審判中依
    法拒絕證言時，應認有該條不符之情形，惟被告丙○○之警
    詢筆錄係出於自由意思而非不正之方法，已如上述，且其於
    警詢時自行供出收到500 元，是交代要投給張金土，登記6
    號，並知被告戊○○在94年底娶越南籍配偶，有上開警詢錄
    音帶譯文可稽，被告丙○○復自行將所收受之賄賂500 元交
    警扣案，於檢察官偵查之初亦為同樣之陳述（惟該部分之陳
    述不得作為認定被告戊○○犯罪之證據，詳下述），是本院
    審酌告丙○○上開警詢筆錄作成時，較無人情施壓或干擾，
    亦無不當取供之情形，且其上開陳述係出於自由意思並與扣
    案物均相符，堪認其於警詢時所為之陳述，客觀上具有較可
    信之特別情況，且亦為證明被告戊○○犯罪事實存否所必要
    ，依上揭規定，其於警詢中之證言自有證據能力。至被告丙○○於95年6 月6 日偵查中陳述時（見選他卷第16頁）未經
    具結，且檢察官於訊問被告丙○○時僅問被告丙○○是否願
    意以證人身分作證，被告丙○○答：「好」，檢察官並問是
    否同意將剛剛所陳述之內容當證詞，不再訊問，被告丙○○
    回答：「同意」，檢察官並未向被告丙○○諭知拒絕證言權
    、具結義務及偽證之處罰等情，業據本院勘驗偵訊光碟屬實
    （見本院卷第94頁正面），復無證人結文附卷，難認被告丙○○已依法具結作證，而本件無依法不得令被告丙○○具結
    之情形，依刑事訴訟法第158 條之3 之規定，被告丙○○於
    偵查中之上開陳述，不得作為證明被告戊○○犯罪之證據，
    惟仍得作為補強證人即被告丙○○於警詢時陳述之證明力之
    證據。
二、訊據被告戊○○矢口否認為本件犯行，辯稱：伊未交付500
    元之賄款予丙○○，丙○○於警詢時之供述與事實不符云云
    ；訊據被告丙○○於警詢時及偵查之初坦承收受被告戊○○
    所交付之500 元，惟其嗣即矢口否認為本件犯行，辯稱：伊
    沒有收受被告戊○○所交付之500 元，扣案之500 元係老人
    年金云云，經查：
  (一)證人即被告丙○○於警詢時陳稱：這次鄉民代表選舉有收到
    賄款500 元，伊主動交出賄款500 元給警方，是戊○○交賄
    款500 元給伊的，是上星期五（95年6 月2 日）大約晚上7
    點拿到伊家（屏東縣內埔鄉○○村○○路12號）給伊的，他
    拿賄款500 元要伊投票給鄉民代表候選人登記第6 號張金土
    ，是受人家拜託他的，是他自己1 人去的，戊○○與伊沒有
    關係，伊只認識他，是同村同姓的，交付賄款給伊之戊○○
    是警方提示相片中的戊○○等語（見警卷第6 頁、第7 頁）
    ，核與其於偵查之初供稱交付給員警的500 元是買票受賄的
    錢，是戊○○約在上週五晚上7 點拿到伊家給伊的，他叫伊
    投票給鄉民（筆錄誤載為市民）代表候選人6 號張金土等語
    （見選他卷第16頁）相符，並有證人丙○○指認被告戊○○
    之相片（見警卷第9 頁）在卷足憑，足認證人即被告丙○○
    於警詢時所為之上開陳述確與事實相符而可採信，又本件確
    係屏東縣警察局收到署名為丁○○之檢舉信，經警傳訊丁○○後，丁○○證稱於95年6 月2 日晚上，鄉民代表候選人張
    金土之樁腳戊○○至屏東縣內埔鄉○○村○○路丙○○家買
    票，1 票500 元，始循線查獲等情，業據證人乙○○、丁○○於本院審理時結證明確，且有檢舉信可稽（見選他卷第4
    頁至第6 頁），亦可佐證證人即被告丙○○於警詢時所為之
    上開陳述之真實性。是被告戊○○、丙○○所辯係事後卸責
    之詞，不足採信，本件事證明確，被告戊○○對於有投票權
    人丙○○交付賄賂犯行，及被告丙○○收受被告戊○○所交
    付之賄賂而許以投票權為一定之行使犯行均堪認定。
  (二)至被告戊○○所舉之證人辛○○、甲○○、己○○、吳永福
    雖均於本院審理時結證稱被告戊○○於95年6 月2 日受辛○○之託邀請隘寮村村民參加辛○○競選總部成立大會等語，
    惟證人辛○○亦證稱：大發路到（競選總部所在之）清涼路
    2 段相距300 多公尺等語（見本卷第68頁正面）；證人甲○○復證稱：（競選總部成立大會當天）戊○○比較晚去，伊
    到達時成立晚會已經7 點多等語（見本卷第72頁反面），以
    被告丙○○之住處距證人辛○○之競選總部僅300 公尺，且
    被告戊○○當天係逾19時始至辛○○之競選總部等情衡之，
    被告戊○○至被告丙○○住處交付賄賂後始前往辛○○之競
    選總部亦與常情無違，尚難以證人辛○○、甲○○、己○○
    、吳永福之證述採為對被告有利認定之依據。
三、核被告戊○○所為，係犯公職人員選舉罷免法第90條之1 第
    1 項之對於有投票權之人，交付賄賂，而約其投票權為一定
    之行使罪；核被告丙○○所為，係犯刑法第143 條第1 項之
    投票受賄罪。被告戊○○所為之上開對於有投票權之人，交
    付賄賂，而約其投票權為一定之行使犯行雖同時該當於刑法
    第144 條第1 項之投票行賄罪，惟因公職人員選舉罷免法第
    90條之1 第1 項之投票行賄罪係刑法第144 條第1 項之投票
    行賄罪之特別規定，依特別法優於普通法之法律競合關係，
    僅依公職人員選舉罷免法第90條之1 第1 項之投票行賄罪論
    處。被告丙○○就投票受賄罪部分，於偵查中自白，應依公
    職人員選舉罷免法第97條之2 第1 項之規定減輕其刑。爰審
    酌選舉制度係民主政治植基之重要制度，被告戊○○對選民
    交付賄賂，敗壞選風、破壞民主機制之正常運作及選舉之公
    平性，並審酌被告丙○○收受他人所交付之賄賂，亦破壞民
    主機制之正常運作及選舉之公平性，且被告戊○○犯罪後始
    終否認犯行，態度不佳，及渠等犯罪之動機、目的、手段等
    一切情狀，分別量處如主文所示之刑，又被告丙○○行為後
    ，刑法第41條業經修正，罰金罰鍰提高標準條例第2 條亦經
    刪除，修正前刑法第41條第1 項前段規定：「犯最重本刑為
    五年以下有期徒刑以下之刑之罪，而受六個月以下有期徒刑
    或拘役之宣告，因身體、教育、職業、家庭之關係或其他正
    當事由，執行顯有困難者，得以一元以上三元以下折算一日
    ，易科罰金。」；刪除前罰金罰鍰提高標準條例第2 條規定
    ：「依刑法第四十一條易科罰金或第四十二條第二項易服勞
    役者，均就其原定數額提高為一百倍折算一日；法律所定罰
    金數額未依本條例提高倍數，或其處罰法條無罰金刑之規定
    者，亦同。」，則本件被告丙○○行為時之易科罰金折算標
    準，應以銀元300 元折算1 日，經折算為新臺幣後，應以新
    臺幣900 元折算為1 日，惟修正後刑法第41條第1 項前段規
    定：「犯最重本刑為五年以下有期徒刑以下之刑之罪，而受
    六個月以下有期徒刑或拘役之宣告者，得以新臺幣一千元、
    二千元或三千元折算一日，易科罰金。」，依刑法第2 條第
    1 項之規定，比較新、舊法結果，應適用較有利於被告丙○○之行為時法律即修正前刑法第41條第1 項前段及刪除前罰
    金罰鍰提高標準條例第2 條之規定，諭知易科罰金之折算標
    準，及就被告2 人分別依公職人員選舉罷免法第98條第3 項
    之規定宣告褫奪公權如主文，以資懲儆。被告戊○○收受之
    賄賂500 元，則應依刑法第143 條第2 項之規定宣告沒收。
據上論斷，應依刑事訴訟法第299 條第1 項前段，公職人員選舉
罷免法第90條之1 第1 項、第97條之2 第1 項、第98條第3 項，
刑法第11條、第143 條、第37條第2 項、第3 項、第2 條第1 項
、修正前刑法第41條第1 項前段，罰金罰鍰提高標準條例第1 條
前段，修正前罰金罰鍰提高標準條例第2 條，判決如主文。
本案經檢察官陳川傑到庭執行職務。
中　　華　　民　　國　　96　　年　　5 　　月　　30　　日
                  刑事第五庭    審判長法  官  石家禎
                                      法  官  李宜娟
                                      法  官  林家聖
以上正本證明與原本無異。
如不服本判決應於收受本判決送達後10日內向本院提出上訴書狀
，其未敘述上訴理由者，並得於提起上訴後10日內向本院補提理
由書狀（均須按他造當事人之人數附繕本）「切勿逕送上級法院
」
                                      書記官  陳蓉柔
中　　華　　民　　國　　96　　年　　5 　　月　　30　　日
附錄本判決論罪科刑法條全文：
公職人員選舉罷免法第90條之1第1項
對於有投票權之人，行求期約或交付賄賂或其他不正利益，而約
其不行使投票權或為一定之行使者，處三年以上十年以下有期徒
刑，得併科新臺幣一百萬元以上一千萬元以下罰金。
刑法第143條第1項
有投票權之人，要求、期約或收受賄賂或其他不正當利益，而許
以不行使其投票權或為一定之行使者，處三年以下有期徒刑，得
併科五千元以下罰金。
